臺灣澎湖地方法院刑事判決　　　　　　　　　　　　　　九十三年度易字第二號
　　公　訴　人　臺灣澎湖地方法院檢察署檢察官
　　被　　　告　甲○○
　　選任辯護人　魯惠良律師
右列被告因妨害名譽案件，經檢察官聲請簡易判決處刑（九十三年度發查偵字第五號
），本院認為以適用通常程序為宜，經依通常程序判決如左：
    主  文
甲○○意圖散布於眾，而散布文字指摘足以毀損他人名譽之事，處拘役伍拾日，如易
科罰金以佰元折算壹日。
    事  實
一、甲○○係吳建華之父，吳建華於民國九十二年十一月十日下午五時許，騎乘車牌
    號碼ＱＴＳ－二四一號機車行經澎湖縣二０四道一點八公里處，因與丁○○所駕
    駛車牌號碼ＦＹ－三七七號公車疑似發生擦撞，吳建華倒地受傷後，甲○○接獲
    目擊者「鄭玉英」（真實姓名、年籍不詳）通知後趕往現場，鄭玉英乃告知甲○○當時吳建華係遭該三七七號公車撞擊，甲○○遂隨同現場處理員警前往公車調
    度場對系爭三七七號公車之車體進行採證，惟於採證之過程中並未發現可疑之擦
    撞痕跡，其間公車司機丁○○否認有與系爭機車發生擦撞，並告知甲○○，當時
    係吳建華騎機車在前面跌倒，要不是伊煞車煞得快，吳建華早就被伊的公車壓死
    了，並稱伊被吳建華嚇到，要吳建華放鞭炮替伊收驚等語，惟丁○○並未以任何
    加害生命、身體之事恐嚇甲○○。因此車禍事件並無證人願意出面指證，又無明
    顯跡證證明系爭機車確遭系爭公車擦撞，甲○○見本案訴諸法律途徑可能無法如
    己意，竟意圖散佈於眾，於民國九十二年十一月十三日至澎湖縣馬公市○○路二
    百五十一號「澎湖時報社」，委託該報社不知情之人員於次日之報紙上登載：「
    ... 經查證公車車號三三七（此車號為誤登，正確車號為三七七）此駕駛人撞人
    逃逸行為實為痛心，本人與警方去公車管理處查證時，該司機對家屬出言恐嚇，
    要該騎士事後道歉，否則要對騎士不利，家屬懼怕已被撞在前，又被恐嚇在後，
    今特登報讓社會大眾評理。甲○○」等不實之聲明啟事，足以貶損丁○○在社會
    上評價，毀損丁○○之名譽。
二、案經丁○○訴由台灣澎湖地方法方院檢察署聲請簡易判決處刑，經本院馬公簡易
    庭改簽由通常程序審理。
    理  由
甲、有罪部分：
一、訊據被告甲○○對曾於右揭時間，委託澎湖時報社刊登前述聲明啟事一情固自承
    在卷，惟矢口否認有何妨害名譽之犯行，辯稱：「被告當天確曾與警員戊○○前
    往公車調度場蒐證，告訴人丁○○亦曾當面揚言待被告之子身體好後，應燃放鞭
    炮替其收驚，並稱如果不去放鞭炮的話，就不放過我們，被告在報上刊登的內容
    確與事實相符，並無毀謗之意，且被告亦為保護自己合法利益，就可受公評之事
    善意發表言論，行為顯無可罰性」云云。
二、按司法院大法官會議釋字第五○九號解釋文推其對於刑法第三百十條第三項解釋
    意旨，僅在減輕被告證明其言論為真實之舉證責任，但被告仍須提出證據，證明
    有理由確信其所為言論為真實，否則仍構成誹謗罪。換言之，行為人就其發表之
    言論所憑之證據資料，至少應有相當理由確信其為真實，且應提出證據資料說明
    依何理由確信所發表言論內容為真實，而非空言其發表之言論有所依據，否則仍
    有可能構成誹謗罪（有最高法院九十一年上訴第一０八三號判決供參考）。經查
    ：
  (1)右揭犯罪事實，非惟據告訴人丁○○指訴綦詳，並有刊登前述聲明啟事之澎湖時
    報影本一份在卷可佐；該聲明啟事內車號雖誤載為三三七號，然被告原先真意係
    欲刊載告訴人丁○○所駕駛之系爭三七七號公車無誤，僅因記憶錯誤而誤刊一節
    ，亦據被告自承在卷；且由該聲明啟事之全文即「十一月十日下午五點左右，一
    輛自馬公開車行駛至石泉國小的公車撞上一位吳姓騎士，造成輕微腦震盪，該公
    車駕駛非但沒下車將該騎士送往醫院，還立即將公車開走，幸經路人抱不平報警
    送醫才沒造成遺憾，經查證公車車號三三七此駕駛人撞人逃逸行為實在痛心，本
    人與警方去公車管理處查證時，該司機對家屬出言恐嚇，要該騎士事後道歉，否
    則要對騎士不利，家屬懼怕已被撞在前，又被恐嚇在後，今特登報讓社會大眾評
    理。甲○○」，已可明顯辨識出該公車駕駛之路線、時間，與此事有關連或有興
    趣之人，只要透過某些途徑加以打聽即可得知該聲明啟事內所載司機為何人，故
    被告刊登此聲明啟事確有將告訴人之行徑散布於眾之意圖，應堪認定。
  (2)被告雖辯稱所指摘或刊載之內容均能證明其為真實，且主觀上無誹謗故意云云，
    然證人即本件處理員警劉進南於偵查及本院審理時皆到庭證稱：「當天去採證的
    時候，我有聽到丁○○叫我們盡量採證，當時他跟我說騎士在我公車旁邊跌倒，
    還好我煞車煞的快才沒有撞到，丁○○還叫被告應該放鞭炮，給他收驚，我沒有
    聽到其他恐嚇的話」等語，故被告稱當天告訴人丁○○曾出言恐嚇一節，並無任
    何證據足資證明，被告辯稱其所指摘之事為真實云云，顯非可採。
  (3)又刑法第三百十一條所謂以「善意」發表言論，雖不以出於「不得已」為上述言
    論為必要，但「善意」者也，即無非法攻訐他人之意思，亦即無誹謗他人名譽之
    意圖，且所為自衛、自辯或保護合法利益之言論，須未逾必要程度。本件被告於
    偵查及審理時復自承當天告訴人係對被告稱：「若不放鞭炮，不會放過你兒子（
    台語）」等語，縱認屬實，在當時情況下，充其量僅能認為告訴人係基於一時氣
    憤，故為如上表示，以示不善罷甘休之意，並非以加惡害之事通知被告，且在客
    觀上尚不足以使一般人認為構成威脅而使被告之生活狀態陷於不安之境，此由被
    告當日在公車調度場採證後，又陪同警員至現場比對，並至車禍現場檳榔攤附近
    詢問疑似目擊現場之檳榔攤老闆要求伊出面作證（詳後述），三天之後復於澎湖
    時報刊登前述啟事等一切作為，足徵被告在聽聞告訴人上述話語後，仍一心要查
    明真相，甚至登報要求大眾公評，其心理狀態應非恐懼、不安，而為氣憤、不平
    ，故告訴人縱為如上言詞，不論從客觀或主觀面予以評價，均與「恐嚇」行為有
    間，被告亦應明知此點。然觀諸被告在報紙上所刊載之「對家屬恐嚇，要騎士事
    後道歉，否則要對騎士不利」等字樣，明指告訴人「恐嚇」，此不僅與事實不符
    ，亦非保護自身合法利益所必要，且有非法攻訐他人之誹謗故意，與刑法第三百
    十一條善意發表言論尚屬有間，被告辯稱無誹謗故意云云，亦屬卸責之詞，不足
    採信。
    綜上所述，本件事證明確，被告犯行堪予認定。
三、核被告所為，係犯刑法第三百十條第二項之加重誹謗罪。本院審酌被告素行良好
    ，因車禍糾紛處理不順遂，又遭告訴人非友善之對待，一時思慮欠週，觸犯刑章
    ，惟犯後並未坦承犯行，且未與告訴人達成民事和解等一切情狀，量處如主文所
    示之刑，並諭知易科罰金之折算標準。
乙、不另為無罪諭之部分：
一、公訴意旨另略以：甲○○於前揭時地與警方人員一同前往公車調度場蒐證時，並
    未在丁○○所駕駛之公車車體上發現有與吳建華所騎乘之機車發生碰撞之相關跡
    證，而丁○○亦多次否認所駕駛之公車車體曾與吳建華騎乘之機車發生碰撞及有
    何肇事逃逸之行為，詎甲○○竟意圖散布於眾，在前述聲明啟事內登載：「十一
    月十日下午五點左右，一輛自馬公開車行駛至石泉國小的公車撞上一位吳姓騎士
    ，造成輕微腦震盪，該公車駕駛非但沒下車將該騎士送往醫院，還立即將公車開
    走，幸經路人抱不平報警送醫才沒造成遺憾，經查證公車車號三三七此駕駛人撞
    人逃逸行為實在痛心...... 」之足以毀損丁○○名譽之不實內容，因認被告此
    部份亦涉犯刑法第三百十條第一項之誹謗罪嫌。
二、按司法院大法官會議釋字第五○九號解釋認為：「言論自由為人民之基本權利，
    憲法第十一條有明文保障，國家應給予最大限度之維護，俾其實現自我、溝通意
    見、追求真理及監督各種政治或社會活動之功能得以發揮。惟為兼顧對個人名譽
    、隱私及公共利益之保護，法律尚非不得對言論自由依其傳播方式為合理之限制
    。刑法第三百十條第一項及第二項誹謗罪即係保護個人法益而設，為防止妨礙他
    人之自由權利所必要，符合憲法第二十三條規定之意旨。至刑法同條第三項前段
    以對誹謗之事，能證明其為真實者不罰，係針對言論內容與事實相符者之保障，
    並藉以限定刑罰權之範圍，非謂指摘或傳述誹謗事項之行為人，必須自行證明其
    言論內容確屬真實，始能免於刑責。惟行為人雖不能證明言論內容為真實，但依
    其所提證據資料，認為行為人有相當理由確信其為真實者，即不能以誹謗罪之刑
    責相繩，亦不得以此項規定而免除檢察官或自訴人於訴訟程序中，依法應負行為
    人故意毀損他人名譽之舉證責任，或法院發現其為真實之義務。」，故依此解釋
    ，被告所提出之證據，無庸達於客觀上能證明其為真實之程度，僅需其主觀上得
    確信其為真實即足之要旨，可見該號解釋顯然有意擴大對言論自由保障之空間，
    並同時壓縮誹謗罪之成罪空間，合先敘明。訊據被告甲○○固坦承有刊登前述聲
    明啟事，惟辯稱：「我當時係接到目擊證人鄭玉英打電話告知發生車禍，遂趕往
    現場，鄭玉英並告知我兒子是與系爭三七七號公車發生擦撞，故我隨後才要求與
    警員一起至公車調度場對該公車進行採證，後來我又與警員一起回到現場，要求
    檳榔攤老闆乙○○出面作證，呂說他有看到公車及機車發生擦撞，但他很忙，不
    願出面，我由種種事證確信系爭三七七號公車有撞擊我兒子騎的機車，才會登報
    讓大眾評理，並無誹謗之故意」等語。經查：
  (1)被告之子吳建華所騎乘之二四一號機車與告訴人丁○○所駕駛之系爭三七七號公
    車確曾於前述時地發生疑似碰撞之交通意外，吳建華因而倒地受傷，警方隨即前
    往現場處理，被告並跟隨警方一起至公車調度場對系爭三七七號公車車體進行採
    證，復回到現場比對等情，業據證人即現場處理員警戊○○、丙○○分於偵查及
    本院審理時到庭證述明確，並有道路交通事故調查報告表、道路交通事故現場圖
    、現場及車輛照片二十三幀附卷可稽，應為真實。
  (2)被告在車禍發生後，乃係受一名真實姓名、年籍不詳之女子「鄭玉英」以電話通
    知，始趕往現場，此情迭據被告自述在卷，核與其子吳建華於偵查中所證相符。
    而證人即現場處理員警丙○○於本院審理時復到庭證稱：「我到現場後，看到機
    車騎士站在那邊，一位目擊證人鄭玉英有在現場，她告訴我說是公車撞到機車，
    公車沒有停下來就開走了，車牌她也有記下來，而且她告訴我對面檳榔攤的老闆
    也有看到，之後我就告訴趕到現場車禍處理小組成員戊○○，說目擊者看到公車
    與機車發生擦撞，對面檳榔攤的老闆也有看到」等語，足證確有一位目擊證人「
    鄭玉英」在現場，且有將其所目睹之情況告訴警方，故被告辯稱當時係「鄭玉英
    」告知系爭三七七號公車擦撞其子騎乘之機車等語，應屬可採。
  (3)被告跟隨另一名現場處理員警戊○○一同前往公車調度場採證，未發現明顯之擦
    撞痕跡，隨後又重回現場比對，高度亦不相符，此際員警戊○○遂與被告一同至
    車禍現場對面檳榔攤老闆，要求老闆乙○○出面作證，呂某雖稱有看到公車及機
    車發生擦撞，但以伊很忙，推辭出面作證等情，業據員警戊○○到庭結證無誤，
    故被告辯稱當時伊有聽到乙○○稱公車與機車發生擦撞一節，亦堪信為真實。
  (4)綜上所述，系爭車禍發生後，雖無證人出面指證系爭公車與機車發生擦撞，現場
    採證、比對之結果，亦未發現明顯跡證，然由現場目擊證人「鄭玉英」通知被告
    之內容，以及現場對面檳榔攤老闆乙○○對警員之說辭，由一般正常人的觀點，
    已足以使被告產生確係「公車與機車發生」擦撞的確信。揆諸前揭說明，被告所
    提出之證據，雖無法達到客觀上能證明「公車與機車發生擦撞」為真實之程度，
    然其主觀上已確信其為真實，自難認其有誹謗之犯意。此外復查無其他積極證據
    足以證明被告就此部分行為確存有誹謗之犯意，即屬不能證明被告犯罪，本應由
    本院為被告無罪判決之諭知，惟此部份之文字與前開有罪部分之誹謗文字，均刊
    載於同一篇聲明啟事中，其行為侵害之法益同一，各行為之獨立性薄弱，依一般
    社會觀念，於時空間隔上均難以強行區隔，在刑法評價上，應視為數個舉動之接
    續行為，合為包括之一行為予以評價為合理，屬接續犯，而為包括之一罪，爰不
    另為無罪之諭知，附此敘明。
據上論斷，應依刑事訴訟法第四百五十二條、第二百九十九條第一項前段，刑法第三
百十條第二項、第四十一條第一項前段，罰金罰鍰提高標準條例第一條前段、第二條
，判決如主文。
本案經檢察官王全中到庭執行職務。
中      華      民      國    九十三    年      九      月     二十     日
                              臺 灣 澎 湖 地 方 法 院 刑 事 庭
                                    審判長法  官  管   安   露
                                          法  官  李   宛   玲
                                          法  官  陳   介   安
右正本證明與原本無異。
如不服本判決，應於判決送達後十日內，向本院提出上訴狀（須附繕本）。
中      華      民      國    九十三    年      九      月    二十一    日
                                          書記官  楊   依   靚
論罪法條：
刑法第三百十條第二項：
對於所誹謗之事，能證明其為真實者，不罰。但涉於私德而與公共利益無關者，不在
此限。
